【裁判字號】    97,台上,1598
【裁判日期】    970411
【裁判案由】    殺人未遂
【裁判全文】
最高法院刑事判決            九十七年度台上字第一五九八號
上  訴  人  甲○○
選任辯護人  江來盛律師
上列上訴人因殺人未遂案件，不服台灣高等法院台中分院中華民
國九十七年一月三十一日第二審判決（九十六年度上訴字第二五
九七號，起訴案號：台灣台中地方法院檢察署九十六年度偵字第
一二七三五號），提起上訴，本院判決如下：
    主  文
上訴駁回。
    理  由
按刑事訴訟法第三百七十七條規定，上訴於第三審法院，非以判
決違背法令為理由，不得為之。是提起第三審上訴，應以原判決
違背法令為理由，係屬法定要件。如果上訴理由書狀並未依據卷
內訴訟資料，具體指摘原判決不適用何種法則或如何適用不當，
或所指摘原判決違法情事，顯與法律規定得為第三審上訴理由之
違法情形，不相適合時，均應認其上訴為違背法律上之程式，予
以駁回。本件原判決已敘明依憑現場目擊證人張秀盈、簡明源於
警詢及檢察官訊問時之指證，並有現場照片及分別記載被害人張
碌霖受有顱骨開放性骨折併顱骨嵌入腦（左大腦）、腦及腦漿迸
出、頭皮撕裂傷三處（五公分乘以五公分、三公分乘以三公分、
二公分乘以二公分）、挫傷性腦出血、蜘蛛膜下腔出血、靜脈竇
破裂大量出血、惡性腦水腫等傷害，經治療後雖未生死亡之結果
，惟仍遺有語言障礙、失智及水腦等症狀之林新醫院於民國九十
六年五月二十日、十一月二十六日所出具診斷證明書、林新醫院
九十六年七月六日林醫仁字第０九六００００二九六號函在卷可
稽，暨上訴人甲○○所有用以毆擊被害人之長柄鐵鎚一支扣案可
資佐證。對於上訴人所辯：伊飲酒泥醉，並不清楚有無持用長柄
鐵鎚毆擊被害人頭部云云，何以不足採信，亦已憑卷內證據資料
於理由內詳予指駁說明。復敘明上訴人所持用長柄鐵鎚，經原審
勘驗結果，其木柄長五十八公分，鐵質圓狀錘頭直徑二．六公分
，另一端為羊角狀拔釘爪，鐵質部分長十四公分，上訴人持用該
具有長柄而易於施力之鐵鎚，三次猛力敲擊屬被害人人體生命中
樞腦部所在之頭顱，足認其有殺人之故意甚明。又上訴人行為時
之呼氣酒精濃度約為每公升０．六０至０．七四毫克，參酌張秀
盈、簡明源與到場處理警員王志浩證述情節，及現場照片所示上
訴人於警方據報抵達現場時跪坐地上，全身癱軟無力，經警扶起
頭部，其雙眼仍緊閉等情，暨卷附國立台灣大學醫學院附設醫院
（下稱台大醫院），就呼氣酒精濃度每公升０．六０至０．七四
毫克之行為表現，所提供專業意見，認定上訴人於行為時其辨識
行為違法或依其辨識而行為之能力有顯著降低之情形，爰依刑法
第十九條第二項規定，減輕其刑。因而撤銷第一審論處上訴人傷
害人之身體，因而致人於重傷罪刑之判決，改判論以上訴人殺人
未遂罪，處有期徒刑五年六月。已詳述所憑之證據及其認定之理
由，所為論斷與卷內證據資料相符，從形式上觀察，並無何違法
情形存在。上訴意旨略以：(一)上訴人與被害人素昧平生，並無怨
隙，係偶然相遇對奕作樂，僅有下棋讓子瑣事所生爭執，又上訴
人先向被害人道歉，而被害人不肯接受，並出手還擊，致衝突加
劇，上訴人始一時衝動持用長柄鐵鎚攻擊被害人，實無殺人之故
意。上訴人行為時爛醉如泥，意識模糊，根本無法辨別下手輕重
，對於所生嚴重結果，誠屬始料未及。原判決認定上訴人有殺人
之故意，並未詳加說明所憑理由，有判決理由不備之違法。(二)原
判決既然認定上訴人行為時其辨識行為違法或依其辨識而行為之
能力有顯著降低之情形，卻又認定上訴人對於持用長柄鐵鎚敲擊
被害人頭部，足以奪取被害人之生命等情，有所認識，猶執意為
之，其有殺人之故意甚明，判決理由前後矛盾。(三)上訴人係一時
氣憤，基於傷害之故意出手教訓被害人，並非預謀殺人，原判決
以被害人係頭部重創，據以推論上訴人有殺人之故意，有違論理
法則。(四)上訴人行為時是否神智不清，自應詳細調查，以明事實
。原審僅憑上訴人於事發二小時以後所作呼氣酒精濃度檢測結果
，資為判斷，而未囑託鑑定上訴人之精神狀態，自有未合云云。
經查：原判決已敘明腦部係人體中樞神經系統所在，為維繫生命
之重要器官，持用鐵鎚用力敲擊頭部，足以造成顱骨破裂，創傷
腦部組織，發生死亡之結果，為一般人所知，上訴人係心智健全
之成年人，當無不知之理。上訴人正值壯年，其持用易於施力之
長柄鐵鎚，三次猛力毆擊被害人頭顱要害，足認其有殺人之故意
等情，核無上訴意旨所稱判決理由欠備之情形。而素來不識遑論
有何夙怨之人，因細故衝突，竟致情緒失控，頓起殺機；行為人
辨識行為違法之能力有顯著降低之情形，並非意謂完全不具辨識
能力，猶能萌生殺人之故意；以行為人下手之部位及輕重，判斷
行為人有無殺人之故意，並無不可。原判決所為上訴人有殺人故
意之論斷，核非事理所無，殊無上訴理由所指判決理由矛盾或違
背論理法則可言。又原審函請台大醫院就呼氣酒精濃度每公升０
．六０至０．七四毫克之精神狀態及行為表現，提供專業意見，
有該院九十六年十二月十三日校附醫秘字第０九六０二一四九０
０號函暨所附意見表存卷可按（見原審卷第五三、五四頁）。原
審於審判期日提示上開證據，上訴人及其選任辯護人一致表示沒
有意見，並陳明並無其他證據聲請調查（見原審卷第六四頁）。
原審因而參酌張秀盈、簡明源、王志浩所證述情節、上訴人之現
場情況及台大醫院專業意見，認定上訴人於行為時其辨識行為違
法或依其辨識而行為之能力有顯著降低之情形，而未達完全不能
辨識其行為違法或欠缺依其辨識而行為之能力程度，爰依刑法第
十九條第二項規定，減輕其刑，並無刑事訴訟法第三百七十九條
第十款所定應於審判期日調查之證據而未予調查之違法。上訴意
旨仍執陳詞，再為事實上之爭執，或徒憑己見，就原審取捨證據
與判斷其證明力之適法行使，及判決內已明白論斷之事項，任意
指摘為違法，均非適法之上訴第三審理由。其上訴違背法律上之
程式，應予駁回。
據上論結，應依刑事訴訟法第三百九十五條前段，判決如主文。
中    華    民    國  九十七  年    四    月   十一   日
                      最高法院刑事第七庭
                          審判長法官  洪  清  江
                                法官  石  木  欽
                                法官  韓  金  秀
                                法官  陳  晴  教
                                法官  李  錦  樑
      本件正本證明與原本無異
                                      書  記  官
中    華    民    國  九十七  年    四    月   十八   日
                                                      Ｋ


司法院資訊處製作；財團法人民間司法改革基金會備份。
